【裁判字號】    89,簡上,125
【裁判日期】    891221
【裁判案由】    返還租賃物
【裁判全文】
臺灣彰化地方法院民事判決  八十九年度簡上字第一二五號
    上  訴  人  甲○○
    被上訴人    乙○○
右當事人間請求返還租賃物事件，上訴人對於中華民國八十九年五月十六日本院彰化
簡易庭第一審判決（八十八年度彰簡字第八四九號）提起上訴，本院判決如左：
    主      文
上訴駁回。
第二審訴訟費用由上訴人負擔。
    事      實
甲、上訴人方面：
一、聲明：求為判決：
（一）原判決不利上訴人之部分廢棄。
（二）右廢棄部分駁回被上訴人在第一審之訴。
（三）第一、二審訴訟費用由被上訴人負擔。
二、陳述：除與第一審判決書記載相同者，茲予引用外，並補述略稱：
（一）民國八十八年五月份系爭房屋之租金，上訴人於八十八年四月二十二日已經連
      同四月份之租金繳納，原審認為上訴人並未給付八十八年五月份之租金顯有不
      當。
（二）被上訴人於八十八年六月十八日趁上訴人於當日下午一時三十分離開系爭租賃
      房屋後，即於當日下午一時四十分斷電，上訴人嗣後即無法使用租賃物，被上
      訴人既無法依民法第四百二十三條之規定，於租賃關係存續中保持租賃物合於
      約定使用、收益之狀態，被上訴人如何能請求八十八年六月十八日以後之租金
      ？故上訴人認為只要給付租金到八十八年六月十七日止，八十八年六月十八日
      以後之租金不用給付。
（三）上訴人因被上訴人於八十八年六月十八日遽行斷電，致上訴人損失價值新臺幣
      （下同）六十八萬二千零七十五元之外燴、冷凍物品，上訴人曾於原審主張抵
      銷，原審判決並未就被上訴人應否負損害賠償責任、上訴人得否為抵銷予以審
      酌，亦非適法。
（四）上訴人所使用電表之電號是00000000000號，被上訴人所提出之代
      墊電費收據，其中一支電號00000000000號電表並非上訴人在使用
      的，上訴人並未要求被上訴人裝設電號00000000000號電表，故上
      訴人自無給付電號00000000000號電表電費之義務。且八十八年四
      、五月份之電費，經約定由訴外人吳崇欽給付，被上訴人向上訴人請求償還此
      部分之電費自屬不當。
（五）電號00000000000號電表自八十八年三月二十六日起至同年五月廿
      六日電費一萬零七百十五元，是上訴人合夥的股東吳崇欽在使用，又八十八年
      五月廿六日起至同年七月廿七日電費七千六百七十八元，以二期電費差額比例
      算來，足證被上訴人於八十八年七月九日就將電源切斷。
（六）上訴人繳納電費至八十八年四月份，八十八年七月九日被上訴人更換系爭房屋
      門鎖之後，上訴人及保全人員就無法出入系爭房屋，上訴人就沒有再僱用保全
      人員。上訴人合夥的股東吳崇欽使用系爭房屋的電力到八十八年六月十七日，
      於八十八年六月十八日經被上訴人斷電，到八十八年六月二十一日才復電。八
      十八年四月十七日上訴人和吳崇欽訂立之協議書，有約定八十八年六月十七日
      以前使用系爭房屋的電費由吳崇欽繳納，當時協議書之書面沒有明確寫到電費
      由何人支付之問題；上訴人並未和被上訴人約定八十八年六月十七日之前的電
      費要由吳崇欽繳納。
三、證據：除援用原審之證據方法外，另聲請訊問證人張國揚、林賢全、陳育正，並
    聲請履勘現場勘驗電表。
乙、被上訴人方面：
一、聲明：
（一）上訴駁回。
（二）第二審訴訟費用由上訴人負擔。
二、陳述：除與第一審判決書記載相同者，茲予引用外，並補述略稱：
（一）八十八年四月份被上訴人只有收到該月三萬元之租金，被上訴人於八十八年八
      月十九日以存證信函催告上訴人，內記載上訴人自八十八年五月一日起即未再
      給付租金，上訴人並未否認，又上訴人僱用之員工侯素秋於原審到庭證稱租金
      僅繳納至八十八年四月份等語，足見被上訴人之主張為實在。
（二）上訴人主張被上訴人於八十八年六月十八日下午一時四十分進屋斷電乙事，此
      為被上訴人所否認，後來是因上訴人積欠被上訴人租金及水電費未繳納，被上
      訴人才於八十八年八月底會同里長陳柏鑫及管區警察進入系爭租賃房屋換鎖，
      但是上訴人仍然還能從後面出入，亦業經臺灣彰化地方法院檢察署八十八年度
      偵字第九六０五號不起訴處分書證明屬實，顯見上訴人之主張為無理由。
（三）上訴人主張被上訴人所提出之代墊電費收據，其中一支電號00000000
      000號電表並非系爭租賃物之電費云云，查上訴人因經營工廠電力不足，上
      訴人於八十八年六月二十一日向被上訴人說電力不足，要求被上訴人去找水電
      工徐鎮椿裝設電表來給上訴人使用，後來被上訴人才以被上訴人之子莊清棋之
      名義申請裝設電號00000000000號電表，而被上訴人並未使用電號
      00000000000號電表之電力，都是由上訴人在使用該電表之電力，
      該電表之電費自應由上訴人負責繳納。又上訴人稱電號0000000000
      0號電表係其合夥股東吳崇欽在使用云云，全屬推托之詞，訂定租賃契約之人
      既然係上訴人，上訴人對於使用之電費自負有給付之義務。
（四）上訴人主張八十八年四、五月份之電費，經約定由訴外人吳崇欽給付云云，全
      係一派胡言，被上訴人與吳崇欽並不相識，被上訴人亦未與上訴人約定八十八
      年四、五月份之電費由吳崇欽給付。
（五）系爭租賃房屋遭斷電之事，係上訴人於租賃存續期間管理不善，且斷電之時，
      上訴人與保全公司仍簽訂有保全契約，被上訴人如何能進入屋內斷電？且上訴
      人控告被上訴人妨害自由等案件，業經檢察官為不起訴處分確定。
（六）八十八年六月十八日並沒有被上訴人的親戚打電話給被上訴人問停電的事情，
      被上訴人也沒有在電話中說電源是被上訴人關掉的。
三、證據：除援用原審之證據方法外，另提出臺灣高等法院台中分院檢察署八十九年
    度議廉字第三五六號處分書影本一件為證，並聲請訊問證人徐鎮椿。
    理      由
一、本件被上訴人起訴主張：上訴人於八十七年十月一日向被上訴人承租坐落彰化縣
    溪湖鎮○○段第三二一地號，如原審判決附圖所示Ａ、Ｂ部分土地（面積分別為
    ０．０二八二公頃、０．００二０公頃），及如原審判決附圖所示Ａ部分房屋一
    棟，期限自八十七年十月一日起至八十九年十月一日止，租金每月三萬元。詎上
    訴人自八十八年五月一日起即未再給付租金，經被上訴人於八十八年八月十九日
    以存證信函催告，惟迄未給付，被上訴人自得依法終止兩造間租賃契約，並以本
    件起訴狀繕本之送達，作為終止租約之通知。按承租人於租賃關係終止後，應返
    還租賃物，被上訴人自得請求上訴人將系爭土地及房屋返還被上訴人。又承租人
    有支付租金之義務，上訴人積欠被上訴人八十八年五月至八月份之租金共計十二
    萬元，另上訴人於租賃期間積欠電費二萬九千七百十五元，經被上訴人代其支付
    ，被上訴人自得請求上訴人給付上開租金及電費，經與上訴人所交付之押租金十
    萬元相抵銷後，上訴人仍應給付被上訴人四萬九千七百十五元。再租賃契約終止
    後，承租人繼續使用租賃物者，出租人得請求承租人賠償至遷讓時止相當於租金
    之損害，故被上訴人請求上訴人應賠償被上訴人自本件起訴狀繕本送達翌日起至
    遷讓日止，每月三萬元之損害，為此求為命上訴人應將坐落彰化縣溪湖鎮○○段
    第三二一地號，如原審判決附圖所示Ａ、Ｂ部分土地，及其上如原審判決附圖所
    示Ａ部分房屋遷讓返還被上訴人，並給付被上訴人四萬九千七百十五元，及自起
    訴狀繕本送達翌日起至遷讓日止，按月給付被上訴人三萬元等語（其中被上訴人
    請求上訴人遷讓系爭土地、房屋，並自起訴狀繕本送達翌日起至遷讓日止，賠償
    每月三萬元之損害部分，原審認為上訴人自八十八年八月底以後，即無從占有使
    用系爭土地、房屋，被上訴人請求上訴人遷讓及賠償損害部分，為無理由，而為
    被上訴人敗訴之判決，未據被上訴人聲明不服，已告確定）。
二、上訴人則辯稱：系爭房屋係伊與合夥人共同承租經營外燴業務，八十八年五月份
    之租金伊合夥人已付清，六月伊始接手經營，且與被上訴人約定租金自十萬元押
    租金中抵付，姑不論伊是否欠租，被上訴人應先以押租金抵付不足後，積欠二期
    始得終止租約，被上訴人竟於八十八年八月十九日發存證信函終止租約，實無理
    由。又被上訴人因伊未於八十八年六月一日給付租金，竟於同月十八日趁伊不在
    之際遽行斷電，伊獲悉時已斷電三日，致冷凍儲藏之價值六十八萬二千零七十五
    元物品受損，伊自得請求被上訴人賠償，與租金債務相抵銷後，被上訴人尚應賠
    償伊五十三萬二千三百六十元。況被上訴人未經合法終止租約，在八十八年七月
    九日之前即將門鎖換新，伊無法自由進出系爭房屋，自無給付租金之義務。又上
    訴人所使用電表之電號是00000000000號，被上訴人所提出之代墊電
    費收據，其中一支電號00000000000號電表並非上訴人所使用，故上
    訴人自無給付電號00000000000號電表電費之義務。且八十八年四、
    五月份之電費，經約定由訴外人吳崇欽給付，被上訴人向上訴人請求償還此部分
    之電費自屬不當等語，資為抗辯。
三、被上訴人主張其將系爭房屋、土地出租與上訴人，上訴人積欠八十八年五月至八
    月份租金共十二萬元未付之事實，業據其提出租賃契約書一件為證，並經證人即
    上訴人僱用之員工侯素秋於原審到庭證稱：「租金僅繳至八十八年四月份，（乙
    ○○簽收之八十八年四月廿二日現金支出傳票摘要欄）我原來只記房租費，沒有
    寫預付字樣，（八十八年）四月廿二日之房租是繳納四月份之房租。」等語屬實
    ，上訴人復不爭執未繳納八十八年六月至八月份租金之事實，是堪信被上訴人此
    部分主張之事實為真正。上訴人雖另辯稱：被上訴人於八十八年六月十八日遽行
    斷電，致伊損失價值六十八萬二千零七十五元之冷藏貨品，又上訴人未經合法終
    止租約，於八十八年七月九日之前即將門鎖換新，妨礙伊利用系爭房屋等語，然
    此為被上訴人所否認，據證人張國揚（臺灣新光保全公司員林分公司經理）到庭
    證稱：「在八十八年六月十八日時我們公司有收到停電訊號，我們公司就派陳育
    正去查看；現場的情形要問陳育正，我並不清楚。林賢全是公司的業務員，他並
    沒有到現場，不清楚現場情況。」等語，又證人陳育正（臺灣新光保全公司保全
    人員）到庭證稱：「（法官問：上訴人在彰化縣溪湖鎮○○段三二一地號所承租
    的土地及地上建物有無跟你們公司簽訂保全契約？）是的，我是從八十八年四月
    九日開始巡邏該地點，八十八年六月十八日我們公司接到停電的訊號，我過去查
    看，因為停電的關係電動鐵門無法開啟，當時屋內沒有人，我就到該處左側問其
    他人，正好有一個人說他是房東的親戚，這個人就打電話給房東，問停電的事情
    ，我在旁邊聽到電話中對方說是他把總開關關掉的；當時那個人打電話是打給何
    人我不清楚，是何人接的電話我也不清楚，我沒有看到是何人斷電的；八十八年
    七月九日我沒有去巡邏該處，八十八年七月九日有發生何事我不清楚。」等語，
    另證人張國揚證稱：「八十八年六月十八日我們公司派陳育正去查看該處後，八
    十八年六月二十一日上訴人要求我們公司派人到現場照相，後來我們公司有無派
    人去現場巡邏我不清楚，在八十八年七月十九日上訴人和我們公司解除保全服務
    契約，八十八年七月九日該處有發生何事我不清楚。」等語，依證人張國揚、陳
    育正所證述之內容，渠等並無法證明被上訴人於八十八年六月十八日有擅自斷電
    之行為及被上訴人於八十八年七月九日之前有更換門鎖之行為。另上訴人據上開
    情事告訴被上訴人涉犯毀損及妨害自由罪嫌，經檢察官偵查結果，認為八十八年
    六月十八日確有停電現象，而電源之開關係設在屋內，且無人進入屋內，並無證
    據證明被上訴人有擅自斷電之行為，且被上訴人曾以存證信函催告上訴人於八十
    八年八月二十三日以前繳清積欠之租金及電費，否則依租賃契約書第六條第一、
    二款之規定終止該屋之租賃契約等情，有存證信函可稽，而上訴人對於自八十八
    年六月一日起即未繳交租金，及有收到存證信函，復未於期限繳交租金等情，為
    其所自認，被上訴人因而會同里長前往換鎖，業經證人陳柏鑫於該案偵查中證述
    屬實，足徵被上訴人稱係於八十八年八月底始行換鎖等情，應堪認為真實，則被
    上訴人依約行使權利，並無妨害自由之犯行，亦經檢察官為不起訴處分確定，有
    臺灣彰化地方法院檢察署八十八年度偵字第九六０五號不起訴處分書及臺灣高等
    法院台中分院檢察署八十九年度議廉字第三五六號處分書影本各一件在卷可稽，
    此外上訴人並未舉出其他具體事證證明被上訴人有自行斷電之行為，亦無法證明
    其確有損失價值六十八萬二千零七十五元之冷藏貨品，是其上開抗辯，尚屬無據
    ，不足採信，故上訴人主張抵銷，自屬無理由。
四、另被上訴人主張依租賃契約書第七條之約定，水電費應由上訴人繳納，被上訴人
    至八十八年八月止，代上訴人繳交電費二萬九千七百十五元之事實，業據其提出
    電費收據三紙為證，上訴人不爭執未繳納電費之事實，惟辯稱：電號00000
    000000號電表並非上訴人在使用，上訴人自無給付電號00000000
    000號電表電費之義務，上訴人所使用電表之電號是00000000000
    號，八十八年四月十七日上訴人和吳崇欽訂立之協議書，有約定八十八年六月十
    七日以前使用系爭房屋之電費由吳崇欽繳納，被上訴人向上訴人請求償還此部分
    之電費自屬不當等語。查：
（一）被上訴人所提出之電費收據三紙，分別有電號00000000000號、0
      0000000000號二支電表，上訴人自認使用電號000000000
      00號電表之電力，而與被上訴人訂定租賃契約之人既然係上訴人，且依兩造
      訂立之租賃契約書第七條之約定，水電費應由上訴人繳納，則上訴人對於使用
      電號00000000000號電表之電費自負有給付之義務。又八十八年四
      月十七日上訴人和訴外人吳崇欽訂立之協議書，係就雙方合夥經營弘光商行之
      退股事宜達成協議，並未記載八十八年六月十七日之前使用系爭房屋之電費應
      由何人支付之事項有所協議，此有上訴人與訴外人吳崇欽訂立之協議書影本一
      件附於原審卷內為憑（見原審卷第六十二頁），退一步言，縱使上訴人有與訴
      外人吳崇欽約定應由吳崇欽繳納電費，惟兩造均自認上訴人並未與被上訴人約
      定八十八年六月十七日之前之電費應由吳崇欽繳納，是上訴人與訴外人吳崇欽
      縱使有上開約定亦不得執以對抗被上訴人，上訴人自仍負有給付電費之義務。
（二）又電號00000000000號電表係裝設於被上訴人所居住房屋之庭院，
      惟其電源開關則裝設於系爭租賃房屋內之事實，為兩造所不爭執，並經本院勘
      驗現場屬實，製有勘驗筆錄附卷可稽，據證人徐鎮椿證稱：「（電號0000
      0000000號）電表是被上訴人請別人來裝好電表之後，上訴人在八十八
      年六月二十一日請我將該電表之電線拉到系爭租賃房屋內使用，該電表電源在
      上訴人請我拉線到系爭租賃房屋之前尚未開始使用電力，在上訴人叫我拉線之
      後，該電表電源就全部由系爭房屋使用電力。」等語，依前揭情事以觀，足認
      電號00000000000號電表之電源開關係裝設於系爭租賃房屋內由上
      訴人使用，上訴人辯稱其並未使用上開電表之電力云云，自不足採信，是上訴
      人對於上開電表之電費自負有給付之義務。
五、按承租人有支付租金之義務，又上訴人與被上訴人約定水電費需由上訴人自行負
    責繳納，已如前述，從而，被上訴人依據租賃及不當得利之法律關係，請求上訴
    人給付租金二萬元（四個月租金十二萬元扣除押租金十萬元）及電費二萬九千七
    百十五元，於法自屬有據，應予准許，原審基於上述見解，而為上訴人敗訴之判
    決，並就上訴人敗訴部分依職權宣告假執行，另依上訴人之聲請，就上訴人敗訴
    部分准予上訴人供擔保後得免為假執行，認事用法核無違誤，上訴意旨指摘原判
    決不利上訴人之部分不當，請求廢棄原審判決改判，為無理由，上訴應予駁回。
六、本案事證已臻明確，兩造其餘之攻擊防禦方法及聲請調查之證據，經審酌後，認
    均與本件之認定及判決之結果無礙，故不再一一論述，併此敘明。
據上論結，本件上訴為無理由，依民事訴訟法第四百三十六條之一第三項、第四百四
十九條第一項、第七十八條，判決如主文。
中      華      民      國    八十九    年     十二     月    二十一    日
                              臺灣彰化地方法院民事第一庭
~B審判長法官  李端季
~B法      官  林金灶
~B法      官  胡文傑
右為正本係照原本作成
不得上訴。
~B法院書記官  張西武
中      華      民      國    八十九    年     十二     月    二十一    日


司法院資訊處製作；財團法人民間司法改革基金會備份。
